【裁判字號】    98,上易,2544
【裁判日期】    981202
【裁判案由】    詐欺
【裁判全文】
臺灣高等法院刑事判決                98年度上易字第2544號
上  訴  人    甲○○
即  被  告
                        弄9號
                        1樓
選任辯護人    謝震武律師
上列上訴人即被告因詐欺案件，不服臺灣臺北地方法院九十八年
度易字第九四四號，中華民國九十八年八月卅一第一審判決（起
訴案號：臺灣臺北地方法院檢察署九十八年度偵字第一二八九三
號），提起上訴，本院判決如下：
    主  文
上訴駁回。
    事實及理由
一、本案經本院審理結果，認原審就被告甲○○涉犯幫助詐欺罪
    ，判處有期徒刑三月，並諭知易科罰金之折算標準，認事用
    法要無違誤，量刑亦稱妥適，應予維持，並引用第一審判決
    書所載之事實、證據及理由（如附件）。
二、上訴人即被告上訴意旨略以：被告因不同用處，欲畢其功於
    一役，方於同日完成三帳戶之開戶，乃屬正常之舉，原審認
    異於常情，自屬失據。另被告帳戶至十二月廿五日始發生被
    害人遭詐騙情事，距被告提領帳戶款項已長達半月之久，如
    若勾串詐騙集團，不致事隔半月方始行動。又被告係因僅知
    遺失現金三萬餘元及尚未過位之塔位權狀，而未立即報警，
    至友人告知進行團銷欲找尋存摺、金融卡，始發現遺失，即
    電話掛失報警，即未有不合理之情。況原審復未查証十二月
    廿二日究係何人臨櫃提款，即認被告幫助詐欺，要難甘服等
    語。
三、經查，被告於同日（即九十七年十二月五日星期五）前往三
    銀行開立存款帳戶，雖稱係為投資証券、小孩匯款及交易往
    來等三不同用途，然所開立均係一般綜合儲蓄帳戶，非有特
    定用途，復未說明有何特別須使用國泰、台新或陽信三不同
    銀行之必要，自與一般常情有悖。且被告既稱已各有確定用
    途而為開戶，然開戶後至九十八年一月六日晚上方發現存摺
    、提款卡併於十二月十二日手提包內遭竊，則一個月均未見
    使用，顯與其所述為特定用途開戶一情不符。又於開戶日各
    存入之新台幣（下同）一千元，更於次營業日（即同年月八
    日星期一）即均提領九百元，使各帳戶均只餘一百元或九十
    四元（除台新銀行外餘均扣跨行手續費六元），亦與衡情多
    接續使用之常情有違。被告幾近提清之三帳戶，於十二月廿
    二日各存入一萬元後，旋於數分鐘內又即提出，更見詭異，
    足認係在測試帳戶是否尚堪使用。嗣該三帳戶即遭詐騙集團
    使用入款，在在均與一般販賣或提供帳戶供詐騙集團使用之
    情形相符。是原審判決業於理由詳載被告開立三帳戶及使用
    不合常理之採証依據，即除係被告將帳戶提供他人使用，已
    無其他合理懷疑，而為被告罪刑之諭知，洵無違誤。被告猶
    執前詞空言否認犯行上訴，顯無理由，應予駁回。
四、據上論斷，應依刑事訴訟法第三百六十八條、第三百六十四
    條、第三百七十三條，判決如主文。
本案經檢察官李叔芬到庭執行職務。
中    華    民    國   九十八   年   十二   月   二   日
                  刑事第四庭審判長法  官  陳筱珮
                                  法  官  孫惠琳
                                  法  官  陳玉雲
以上正本證明與原本無異。
不得上訴。
                                  書記官  陳思云
中    華    民    國    98    年    12    月    8     日
附件：
臺灣臺北地方法院刑事判決               98年度易字第944號
公  訴  人  臺灣臺北地方法院檢察署檢察官
被      告  甲○○  男  63歲（民國○○年○月○日生）
                    身分證統一編號：Ｚ000000000號
                    住臺北市中山區○○○路○段135巷30弄9
                      號
                    居臺北市○○區○○路二段281巷26號1樓
選任辯護人  王嘉翎律師
            謝震武律師
上列被告因詐欺案件，經檢察官提起公訴（98年度偵字第2700號
）及移送併辦（98年度偵字第12893號），本院判決如下：
    主    文
甲○○幫助共同意圖為自己不法之所有，以詐術使人將本人之物
交付，處有期徒刑參月，如易科罰金，以新臺幣壹仟元折算壹日
。
    事    實
一、甲○○明知申請金融帳戶使用係輕而易舉之事，一般人無故
    取得他人金融帳戶使用之行徑，常與財產犯罪之需要密切相
    關，且對於提供自己帳戶予他人使用，雖無必引發他人萌生
    犯罪之確信，仍以縱有人持以犯罪，亦不違反其本意，而基
    於幫助詐欺集團向他人詐取財物之犯意，於民國97年12月中
    旬某日在不詳地點，將其於民國97年12月5 日在國泰世華銀
    行萬大分行（下稱國泰世華銀行，址設：臺北市○○區○○
    路450 號）所開立帳號000000000000000 號、陽信商業銀行
    吉林簡易型分行（下稱陽信銀行，址設：臺北市○○區○○
    路304 號）所開立帳號000000000000號及台新商業銀行營業
    部（下稱台新銀行）所開立帳號00000000000000號帳戶之存
    摺、提款卡與密碼等物，一併交付予姓名、年籍均不詳之詐
    騙集團成員，以此方式幫助該人所組成之詐騙集團掩飾並取
    得詐欺所得財物之用。嗣於97年12月25日11時許、97年12月
    26日12時許及97年12月28日下午2 時許，詐騙集團成員分別
    向江碧蓮佯稱電話遭人冒用、向洪秋宗佯稱為黑道跑路兄弟
    、向楊于萱佯稱網路購物轉帳扣款錯誤，要求其等依指示匯
    款，使江碧蓮、洪秋宗及楊于萱因而陷於錯誤，遂依各該詐
    騙集團成員之指示，分別匯款新台幣（下同）8 萬元、3 萬
    元及3 萬元，至甲○○前述國泰世華銀行、陽信銀行及台新
    銀行之帳戶內，詐騙集團成員隨即將上述匯款提領朋分花用
    。嗣江碧蓮、洪秋宗及楊于萱發現受騙並報警處理，始循線
    查悉上情。
二、案經臺北市政府警察局萬華分局、中山分局報告臺灣臺北地
    方法院檢察署檢察官偵查起訴及臺北縣政府警察局海山分局
    報告臺灣板橋地方法院檢察署呈請臺灣高等法院檢察署令轉
    臺灣臺北地方法院檢察署檢察官移送併辦。
    理    由
一、程序事項：
    本件被告甲○○對於檢察官起訴書證據清單所提人證、物證
    之證據能力均不加以爭執，而本院審核該等證據資料作成之
    情況，亦無不具證據能力之情形，則該等證據資料自有證據
    能力，合先敘明。
二、經本院訊問後，被告雖坦承前述三個銀行帳戶確為自己於97
    年12月5 日所開立，被害人江碧蓮、洪秋宗及楊于萱曾分別
    匯款進入自己所有該三個銀行帳戶等情，惟矢口否認有何公
    訴意旨所指之犯行，辯稱：伊於97年12月12日在臺北市○○
    路35巷附近吃麵時，將手提包置於車內，因車門未鎖，致該
    手提包遭竊，當時伊以為只有遺失健康食品簡介手冊、塔位
    權狀及現金3 萬元失竊，乃自認倒楣而未報警，嗣於98年1
    月6 日晚間欲尋找國泰世華銀行帳戶之存摺時，始發覺該存
    摺、提款卡等資料均一併置於該手提包內遺失，隨即於翌日
    電請國泰世華銀行辦理掛失，並於98年1 月9 日至警局報案
    ，而該塔位權狀遺失之事，因仲介人員沈文豪於98年1 月6
    日晚間來訪，經其告知需辦理登報作廢手續，即委由沈文豪
    代為辦理登報作廢，伊即無涉犯幫助詐欺之犯行云云，並提
    出臺北市政府警察局萬華分局西園路派出所受理案件登記表
    、98年1 月8 日太平洋日報及證明書等件為證。
三、經查：
  (一)被告於97年12月5 日前往國泰世華銀行、陽信銀行及台新銀
    行開立如上所示之帳戶，嗣於97年12月25日11時許、97年12
    月26日12時許及97年12月28日下午2 時許，詐騙集團成員分
    別向江碧蓮佯稱電話遭人冒用、向洪秋宗佯稱為黑道跑路兄
    弟、向楊于萱佯稱網路購物轉帳扣款錯誤，要求其等依指示
    匯款，使江碧蓮、洪秋宗及楊于萱因而陷於錯誤，遂依各該
    詐騙集團成員之指示，分別匯款8 萬元、3 萬元及3 萬元，
    至甲○○前述三家銀行之帳戶內，詐騙集團成員隨即將上述
    匯款提領朋分花用等情，業據證人江碧蓮、洪秋宗及楊于萱
    於警詢時均證述屬實，並提供匯款通知單、匯款委託書、自
    動櫃員機交易明細表等件為證，且有各銀行檢附前述帳戶之
    開戶資料及交易明細表在卷可稽，復為被告所不爭執，此部
    分事實堪以認定。
  (二)被告於同一日前往三家銀行開立存款帳戶，已有異於常情之
    處，通常較可能出現類似情形者，率皆為販賣金融帳戶者，
    被告雖供稱分別係做投資證券、小孩匯款及交易往來之用（
    本院卷第103 頁），惟如被告辯稱係於98年1 月6 日才發現
    該三家銀行帳戶存摺失竊之辯詞為可採信，顯見被告自97年
    12月5 日開立該等銀行帳戶後，直至98年1 月6 日發現遺失
    之時止，在1 個月期間內該等帳戶從未有使用之機會，則被
    告何需於97年12月5 日同一日內，分別赴不同區域開立三家
    銀行帳戶。又由國泰世華銀行98年3 月5 日函文檢附存款對
    帳單（98年度偵字第2700號偵卷第55-58 頁）、陽信銀行98
    年4 月2 日函文檢附客戶對帳單（同偵卷第69-72 頁）及台
    新銀行98年2 月13日函文檢附交易明細表（同偵卷第49-54
    頁）等資料，顯見被告所有該三家銀行帳戶於開戶當日各存
    入1,000 元後，均利用自動櫃員機於97年12月8 日自各該帳
    戶內提領900 元（另有跨行手續費），亦即有類似販賣金融
    帳戶者於販賣前將帳戶內款項提領一空之舉。而證人即行為
    時被告之房客李健宏雖於本院審理時結證稱：被告於97年12
    月間某日需要提款時，因被告眼睛不舒服，且不知悉自動櫃
    員機可以提領百元鈔，遂由被告交付提款卡、密碼，由伊代
    為提領各帳戶內之存款各900 元等情，然證人李健宏對於被
    告領錢之用途，亦證稱不知情（本院卷第72、73頁），其證
    詞自無足作為有利於被告之認定。另被告雖辯稱於98年1 月
    6 日發現帳戶存摺遺失後，隨即向銀行以電話辦理掛失，並
    向派出所報案等情，惟被告於98年1 月9 日前往臺北市政府
    警察局萬華分局西園路派出所報案時，並未提及有身分證正
    本或影本遭遺失之事，此有該局98年7 月16日函文檢附受理
    各類案件記錄表、受理案件登記表在卷可證（本院卷第91-9
    3 頁），則如被告所稱銀行帳戶之存摺密碼為出生年月日為
    可採信，他人又如何於竊得被告之提款卡後，持以輸入密碼
    而領取詐欺取得之款項。綜此，由前述被告於同一日申請開
    立三家銀行帳戶、不久隨即將三家銀行帳戶內款項盡可能予
    以提領，以及被告如未告知提款卡密碼，他人實無從知悉而
    得使用該提款卡等情觀之，應認被告確有基於幫助詐欺集團
    向他人詐取財物之不確定故意，於97年12月中旬某日在不詳
    地點，將其所有前述三家銀行帳戶之存摺、提款卡及密碼交
    付他人使用之犯行。
  (三)被告雖辯稱於98年1 月6 日晚間始發覺該存摺、提款卡等資
    料均一併置於該手提包內遺失，隨即向銀行掛失及報案，且
    於發現塔位權狀遺失時，即委由仲介人員沈文豪代為辦理登
    報作廢，顯見並無幫助詐欺之犯意云云。惟查，被告於警詢
    時係供稱：伊於97年12月12日遺失提款卡時，因急著南下屏
    東辦事，98年1 月6 日晚上返回台北發現遭竊後，隨即掛失
    、報案等語（同偵卷第8 頁）；嗣於偵訊時先則供稱：因友
    人要伊加入傳銷工作，需要影印存摺給她，伊才發現掉了等
    語（同偵卷第33頁），繼則供稱：伊於97年12月13日才知道
    皮包掉了，伊要去屏東枋寮等語（同偵卷第33頁）；再於另
    日偵訊時供稱：97年12月13日皮包就不見了，伊以為只有目
    錄、現金36,000元及塔位權狀不見了，想說不要緊才未報警
    ，後於98年1 月6 日要影印存摺，才發現存摺、提款卡、印
    章不見了等語（同偵卷第40頁）；另於本院審理時供稱：伊
    於97年12月13日知道皮包不見了，伊以為裡面只有目錄、現
    金36,000元及塔位權狀，並不知道存摺及提款卡也在裡面等
    語（本院卷第103 頁）。由被告前後之供稱，顯見被告對於
    何時發現遺失皮包、皮包內有何物品等情，已有前後供述不
    一之情況；且經本院依職權調閱被告所有0000000000號行動
    電話自97年12月12日至98年1 月9 日之行動電話通聯記錄，
    該行動電話在此期間內並無任何南部縣市基地台之記錄，反
    而主要之通訊基地台均位於臺北市萬華區（此有該通聯紀錄
    在卷可證，本院卷第27-47 頁），而被告亦供稱在此期間內
    該行動電話均未交付他人使用（本院卷第104 頁），則被告
    供稱因前往南部致未辦理報案之情，即非可以採信；況被告
    供稱97年12月13日遺失之物品，包括現金、權狀等物，而該
    等物品均屬有相當經濟價值之物品，被告怎可能於97年12月
    13日認為不重要，卻於98年1 月9 日才前往警局報案。至證
    人即負責仲介被告向案外人張朱琬茹購買塔位之沈文豪，雖
    於本院審理時結證稱：伊於97年12月8 日介紹被告向張朱琬
    茹購買塔位4 個，已支付定金2 萬元，權狀業已交付被告，
    伊於98年1 月6 日找被告談即將過戶之事時，被告才告以權
    狀業已遺失之事，且委託其代為登報作廢等情（本院卷第75
    、76頁），並提出買賣契約書1 紙為證（本院卷第87頁），
    惟證人沈文豪既證稱被告並未告以皮包如何遺失之事，其證
    詞只能證明被告確有委託其辦理塔位登報作廢之舉，亦無法
    為有利於被告之認定。
  (四)查依一般經驗，於郵局或銀行等金融機構開設存款帳戶暨請
    領存摺及提款卡，係供個人從事社會經濟活動流通資金之用
    ，具有專屬性。又一般民眾均得以存入最低開戶金額之方式
    、在多數不同之金融機構申辦多數之存款帳戶使用，並無任
    何特殊之限制，是依一般人之日常生活經驗，若不以自己名
    義申請帳戶，反向他人借用或租用存款帳戶使用，衡情可知
    係欲利用他人帳戶以隱瞞身份取得贓款並逃避警方查緝；再
    者，利用他人帳戶從事詐欺犯行，早為傳播媒體廣為報導，
    被告為有社會及工作經驗之成年人，自可預見提供金融帳戶
    之存摺、提款卡、密碼等物供他人使用，可能幫助詐欺犯既
    遂詐欺犯行並逃避查緝，竟仍執意為之，其有縱有人以其金
    融帳戶實施詐欺犯罪，亦不違背其本意之幫助詐欺不確定故
    意甚明。
  (五)綜上所述，由證人江碧蓮、洪秋宗及楊于萱之證稱、被告之
    供稱及相關書證等證據，足見被告確有幫助詐欺之不確定犯
    意甚明，被告所辯無非係卸責之詞，不足採信。是本件事證
    明確，被告犯行堪以認定，應予依法論科。
三、論罪科刑：
  (一)按幫助犯之成立，主觀上行為人須有幫助故意，客觀上須有
    幫助行為，意即需對於犯罪與正犯有共同之認識，而以幫助
    之意思，對於正犯資以助力，而未參與實施犯罪之行為者而
    言，最高法院75年度台上字第1509號、88年度台上字第1270
    號判決意旨均同此見解。核被告所為，顯係基於幫助他人犯
    詐欺罪之犯意，且所為提供上開物品予他人之行為，亦屬刑
    法詐欺罪構成要件以外之行為，被告既以幫助他人犯罪之意
    思而參與犯罪構成要件以外之行為，自應成立刑法第339 條
    第1 項詐欺取財罪之幫助犯，爰依刑法第30條第2 項規定減
    輕其刑。而本件係由數名不同之詐騙集團成員分別以電話向
    被害人施詐，而被害人復有多人，其等應屬詐欺罪之共同正
    犯。又詐欺集團成員雖分別向不同人行騙，惟被告僅有一幫
    助行為，則被告應論以幫助詐欺取財之想像競合犯，屬裁判
    上一罪。再被告係於同一時間交付上開三家銀行之帳戶存摺
    、提款卡、密碼，屬於事實上一罪之關係，移送併辦（被害
    人楊于萱）部分雖未據起訴，惟與起訴部分係事實上一罪關
    係，已如前述，本院自應併予審判。
  (二)爰審酌：1.智識程度：被告係高中畢業之學歷，以從商為業
    ；2.犯罪動機與目的：被告因一時失慮將自己所有前述帳戶
    提款卡、密碼交付與該詐騙集團成員；3.犯罪手段：被告在
    此詐欺集團犯案猖獗，利用帳戶掩飾、隱匿詐財贓款之事迭
    有所聞之際，竟仍提供他人銀行帳戶，以供詐騙份子從事詐
    財行為；4.所生危害：被告自身雖未因此獲有利益，惟所為
    將增加被害人尋求救濟之困難，並使犯罪之追查趨於複雜，
    所為將嚴重影響社會正常交易之安全；5.犯後態度：被告於
    警詢、偵訊及本院審理時均未能全盤坦承犯行等一切情狀，
    量處如主文所示之刑，並諭知易科罰金之折算標準。
據上論斷，應依刑事訴訟法第299 條第1 項前段，刑法第28條、
第30條第1 項前段、第2 項、第339 條第1 項、第55條、第41條
第1 項前段，刑法施行法第1 條之1 ，判決如主文。
本案經檢察官黃兆揚到庭執行職務。
中    華    民    國    98    年    8     月    31    日
                  刑事第六庭    審判長法  官  張永宏
                                      法  官  雷淑雯
                                      法  官  林孟皇
上正本證明與原本無異。
如不服本判決應於收受送達後10日內向本院提出上訴書狀，並應
敘述具體理由；其未敘述上訴理由者，應於上訴期間屆滿後20日
內向本院補提理由書（均須按他造當事人之人數附繕本）「切勿
逕送上級法院」。告訴人或被害人如對於本判決不服者，應具備
理由請求檢察官上訴，其上訴期間之計算係以檢察官收受判決正
本之日期為準。
                                      書記官  楊雅鈞
中    華    民    國    98    年    8     月    31    日
附錄本案論罪科刑法條全文：
中華民國刑法第339條（普通詐欺罪）
意圖為自己或第三人不法之有，以詐術使人將本人或第三人之物
交付者，處五年以下有期徒刑、拘役或科或併科一千元以下罰金
。
以前項方法得財產上不法之利益或使第三人得之者，亦同。
前二項之未遂犯罰之。


司法院資訊處製作；財團法人民間司法改革基金會備份。
